臺灣新竹地方法院民事裁定  
110年度消債抗字第15號
抗  告  人  柯秀明  


相  對  人  台北富邦商業銀行股份有限公司


法定代理人  陳聖德  


相  對  人  渣打國際商業銀行股份有限公司

法定代理人  龐維哲  
相  對  人  遠東國際商業銀行股份有限公司


法定代理人  侯金英  


相  對  人  星展(台灣)商業銀行股份有限公司


法定代理人  伍維洪  


上列抗告人因消費者債務清理條例聲請清算事件，抗告人對於民
國110年9月27日本院110年度消債清字第26號裁定提起抗告，本
院裁定如下：
    主  文
抗告駁回。
抗告程序費用新臺幣壹仟元由抗告人負擔。
    理  由
一、按債務人對於金融機構負債務者，於聲請更生或清算前，應
    向最大債權金融機構請求協商債務清償方案，或向其住、居
    所地之法院或鄉、鎮、市、區調解委員會聲請債務清理之調
    解。協商或調解成立者，債務人不得聲請更生或清算。但因
    不可歸責於己之事由，致履行有困難者，不在此限。消費者
    債務清理條例（下稱消債條例）第151條第1項、第7項、第9
     項定有明文。次按債務人不能清償債務，或有不能清償之
    虞者，得依本條例所定更生或清算程序，清理其債務。消債
    條例第3條亦有明定。所謂「不能清償」，指債務人因欠缺
    清償能力，對已屆期之債務，全盤繼續處於不能清償之客觀
    經濟狀態者而言；又所謂「不能清償之虞」，係指依債務人
    之清償能力，就現在或即將到期之債務，有不能清償之蓋然
    性或可能性而言。易言之，債務人之狀態如置之不理，客觀
    上得預見將成為不能清償之情形而言，此將來發生不能清償
    之事實，不必達到高度之確信。至於債務人之清償能力，則
    包括財產、信用及勞力（技術），並不以財產為限，必須三
    者總合加以判斷仍不足以清償債務，始謂欠缺清償能力而成
    為不能清償（第2屆司法事務官消債問題研討第4號，司法院
    民事廳消債條例法律問題研審小組意見參照）。是債務人是
    否繼續客觀上不能清償債務，應綜衡債務人全部收支、信用
    及財產狀況，評估是否因負擔債務，而不能維持最基本之生
    活條件，暨其所陳報之各項支出，是否確屬必要性之支出等
    情，而為判斷之準據。故債務人之資產經評估雖已不足以清
    償債務，惟依債務人之年齡及工作能力，在相當期限內如能
    清償債務，參諸上開說明，仍應認其尚未達不能清償債務或
    有不能清償之虞。準此，倘債務人並無不能清償債務或不能
    清償之虞，則難認合於消債條例第3條所規定之要件，法院
    即應駁回其清算之聲請。
二、抗告意旨略以：
㈠、抗告人有不可歸責於己之事由，致履行還款方案顯有困難：
　　依抗告人母親蕭柯美蘭安泰醫院病歷，抗告人母親於民國 
    （下同）104年10月15日住院前已經有長達三個月的時間處
    於胸痛、胸悶、呼吸困難等狀態，且需臥床才可緩解，堪認
    抗告人母親此時已經難以自理生活，則抗告人主張照顧母親
    應非虛偽。嗣抗告人母親於104年10月15日住院，並確診為
    癌症末期，且依安泰醫院病歷資料，可知抗告人母親確有多
    次入院治療之紀錄，原裁定未審酌及此，遽以抗告人母親10
    4年10月15日住院，而毀諾係104年8月，認定抗告人毀諾與
    因支出醫療費用之主張不符，顯然速斷。是抗告人為照顧母
    親支出醫療費用，導致入不敷出，無法依協商約定償還款項
    ，係不可歸責於抗告人之事由而毀諾。
㈡、抗告人罹患心臟疾病，無法從事劇烈活動，且前因手術，住
    院長達84天，其身體狀況無法長久從事體力勞動工作，以償
    還高達新臺幣（下同）70餘萬元債務，而有不能清償之虞：
  ⒈抗告人前經診斷患有高血壓心臟病、非風濕性二尖瓣閉鎖不
    全等疾病，嗣因聲請人受傷，針對脊椎腰椎、下肢髖關節、
    下肢腸骨等進行多重創傷手術，抗告人為此住院長達84日，
    後續抗告人經過復健，雖可正常行走，然仍留下無法久站之
    後遺症；於109年9月抗告人始重新穩定就業，從事清潔勞動
    ，惟抗告人可否持續工作數年，甚至能否持續從事相同勞動
    服務，而長期獲取與現在相當之收入，已非無疑。
  ⒉抗告人目前積欠債務高達70餘萬元，且均為信用卡債務，如
    以債權人遠東國際商業銀行股份有限公司所規定之循環利率
    ，並取折衷10%計算，抗告人每月僅就利息部分即需負擔約5
    ,833元；如再以原裁定所計算抗告人每月收入扣除支出之餘
    額，抗告人每月僅餘4,057元可償還本金，則抗告人至少需
    花費達14年方可償還所積欠之債務。是以，審酌抗告人之身
    體狀況，抗告人是否能再工作數年已成疑問，則再令抗告人
    工作至少14年償還債務自屬苛求，原裁定未加以審酌抗告人
    之身體狀況難認妥適。
㈢、抗告人早年行有餘力而協助照顧犬隻10餘頭，其中多頭犬隻
    因年邁過世，目前仍有數頭年邁犬隻需照顧，因犬隻老邁，
    無人願意收養，為免造成流浪動物問題，亦無法將之送往機
    構安樂死，抗告人並非不願清償債務而託辭，實乃無奈所致
    ，故抗告人照顧犬隻費用4,396元，仍應寬認屬必要支出。
㈣、抗告人家中無網路及第四台，此由抗告人提出之財產及收入
    狀況說明書列明相關費用即可知悉，是以抗告人與外界之聯
    繫，及生活、工作等資訊之獲取，全賴行動電話，乃以1,39
    9元申辦網路吃到飽之門號。且以抗告人國中肄業且從事清
    潔勞動服務之學識經驗及收入狀況，並無追求高價手機之需
    求，抗告人並未有何未為真實陳述之情。原裁定未審酌抗告
    人提出之財產及收入狀況說明書，遽為不利抗告人之裁定，
    顯有違誤。
㈤、抗告人雖有協助分擔長子家計，也有受子女資助，然尚難推
    論抗告人就其支出狀況陳述有前後不一，而有違反消債條例
    第82條第2項之情形：抗告人於109年9月前，因身體狀況不
    佳，無固定收入，與長子同住，因考量長子生活負擔沉重，
    同意協助分擔家庭生活費。同住期間，抗告人如有收入即協
    助負擔家庭生活費用，倘收入不穩定，子女給予身為母親之
    抗告人些許孝親費，此在現在家庭尚屬常見，無陳述前後不
    一。原裁定僅憑抗告人協助給付家庭生活費用，又受子女資
    助，遽認定有未據實說明之情，顯然速斷。
㈥、綜上，抗告人確有消債條例第3條所定「不能清償或有不能清
    償之虞」之情形，有藉助清算制度調整其與債權人間之權利
    義務關係而重建其經濟生活所必要。原審駁回聲請，抗告人
    不服，爰提起抗告。並聲明：原裁定廢棄，請裁准抗告人開
    始清算程序。
三、經查：
㈠、抗告人符合消債條例第151條第7項但書「因不可歸責於己之
    事由，致履行有困難」之規定：
　⒈抗告人前於104年4月2日與最大債權銀行達成債務協商，約定
    自104年4月10日起，分130期、年利率3％、每月償還5,031元
    之還款方案，惟抗告人僅還款4期（至104年7月份），即未
    依約清償，於104年9月經最大債權銀行報送前置協商毀諾等
    情，有台北富邦銀行110年8月11日、8月18日陳報狀，臺灣
    臺北地方法院104年度司消債核字第2663號民事裁定、前置
    協商機制協議書、前置協商無擔保債務還款分配表暨表決結
    果、債清繳款資料附卷可稽（見原審卷第141、151、159-16
    3、213-218頁）。而抗告人與債權人成立協商後，即應依誠
    信原則履行，故應限制於抗告人因不可歸責於己之事由，致
    履行有困難時，始得聲請更生或清算，俾抗告人盡力履行協
    商或調解方案，避免任意毀諾，是本件抗告人向本院聲請清
    算，自須審究其是否有「不可歸責於己事由致履行有困難」
    之情事。
　⒉抗告人主張其與銀行債務協商後，因其母親於104年10月15日
    住院前，已有3個月處於胸悶、胸痛、呼吸困難等狀態，需
    臥床才能緩解，難以自理生活，且之後因其母親多次入院治
    療，而當時抗告人每月薪資僅約2萬元，扣除其個人每月必
    要支出、母親之醫療費、照護費用，已入不敷出，抗告人實
    係因家人傷病致支出增加，無法依協商條件還款等情（見原
    審卷第13頁、本卷第19-20頁），業據提出其母親之安泰醫
    院病歷、勞工保險被保險人投保資料表、原審並依職權調查
    抗告人之勞保局Web IR查詢系統資料在卷為證（見原審卷第
    51-89、115-118頁）。查抗告人母親住院治療之期間：104
    年10月15日起訖104年11月10日，104年11月19日起訖104年1
    2月13日、105年1月1日起訖105年2月11日、105年2月28日起
    訖105年3月6日、105年3月28日起訖105年4月5日、105年5月
    29日起訖105年6月3日、105年7月14日起訖105年8月11日，
    並於105年8月11日歿，復依上開抗告人母親104年10月15日
    起訖104年11月10日之病歷摘要及抗告人之勞保投保資料所
    載，抗告人母親已胸悶胸痛3個月，臥床可緩解胸痛、噁心
    及呼吸困難，且抗告人當時勞保投保薪資為20,008元，堪認
    抗告人確實因其母親於住院前及住院後，需負擔醫療費、照
    護費用致無力還款而毀諾，故認抗告人履行該協商顯有困難
    ，且有不可歸責之事由。
㈡、抗告人財產收入及支出部分：　　
  ⒈關於抗告人之財產及收入：抗告人名下除有6筆有效團體保險
    外，別無其他財產，此有本院依職權調查抗告人之稅務電子
    閘門財產所得調件明細表、法務部—高額壽險資訊連結作業
    等件在卷為證（原審卷第111-114、119-121頁）。抗告人陳
    報自109年9月起任職於廣埕萬事通事業有限公司擔任清潔員
    ，陳報每月薪資約25,000元、三節獎金是發600元大潤發禮
    券，沒有年終獎金，沒有領取補助，此有員工服務證明書、
    109年9月至110年7月薪資明細、原審訊問筆錄等件在卷供參
    （見原審卷第181-182、195-207頁），本院即以抗告人完整
    受僱月份即109年10月至110年7月份薪資明細核算，聲請人
    每月實領薪資（已扣除勞健保費部分）約為25,822元【計算
    式：（25,670元＋33,833元＋25,670元＋25,602元＋22,724元＋2
    5,602元＋27,077元＋19,333元＋25,937元＋25,602元）÷10＋禮
    券600元÷12＋端午禮金800元÷12】，是本院即以25,822元作
    為計算抗告人目前償債能力之依據。
  ⒉關於抗告人之必要支出：抗告人於原審中稱其每月必要生活
    支出為租金6,000元、膳食費7,000元、交通費434元、瓦斯
    費510元、電費87元、水費125元、手機費1,399元、健保費4
    28元、勞保費635元、犬隻照顧費4,396元，總計21,014元。
    惟查：就抗告人主張犬隻照顧費4,396元部分，抗告人固提
    出犬隻照顧費用單據為證（見原審卷第105頁），惟依消債
    條例之立法目的，係為免經濟上陷於困境之消費者，於惡性
    循環之債務窘境中自生自滅，欲藉債務清理程序清理其債務
    ，當盡力清償，並非維持債務人過去慣常之寬裕生活，而係
    重新檢視其消費行為撙節支出，是抗告人既主張負債大於資
    產，生活消費程度自應受有限制，每月生活開支，自不能與
    一般人等量齊觀，除有絕對必要性支出之外，自當節省開銷
    ，以優先誠實履行清償債務之責，本院認就犬隻照顧費4,39
    6元，非屬必要生活支出，應予剔除；就手機費1,399元部分
    ，抗告人固提出遠傳電信費繳款通知為證（見原審卷第103
    頁），惟審酌債務人負債之現況，為償還債務，本應必須經
    歷償債期間較不寬裕之經濟生活，又依現今智慧型手機LINE
    及其他通訊軟體，均有通話與發送訊息之功能，國內各家電
    信業者均已推出低資費吃到飽之方案、抗告人職業性質並無
    頻繁聯絡之必要及應樽節開支等情，及避免債務人因個人浪
    費或財務管理失控之風險不當轉嫁予債權人負擔，顯非公允
    。故為妥適調整債務人與債權人及其他利害關係人間之權利
    義務關係，保障債權人獲得公平受償，並謀求消費者經濟生
    活之重建復甦機會，法院對於債務人每月必要生活費用之數
    額，自不可僅以債務人之主張為斷，而應參酌消債條例第64
    條之2第1項，債務人必要生活費用，以最近一年衛生福利部
    或直轄市政府所公告當地區每人每月最低生活費1.2倍定之
    ，方屬允洽，故抗告人主張其個人必要支出，仍不得高於衛
    生福利部公告臺灣省110年每月必要生活費用即15,946元（1
    10年每月生活所必需〈必要生活費用〉數額一覽表，見原審卷
    第209頁），則本件抗告人每月生活必要支出為15,946元，
    洵堪認定。
㈢、準此，以抗告人平均每月收入約25,822元，扣除其每月必要
    支出15,946元觀之，尚餘9,876元可供清償，抗告人顯足以
    負擔上開最大債權銀行所提出每月應繳納5,031元之協商還
    款方案，且抗告人亦無其他非金融機構債務需額外清償，復
    參酌債權人及抗告人於原審時陳報，抗告人現積欠之債務總
    額約為773,488元，此有債權人清冊、債權人陳報狀附卷可
    憑（見原審卷第21、147、151、165頁），其仍得與債權銀
    行個別協商債務處理方案，以清償其債務。況以抗告人目前
    每月所得餘額9,876元所計算，僅須6年多即可清償完畢（計
    算式：773,488元÷9,876元÷12個月＝6.53年）；本院再審酌
    更生方案，最長清償期為8年，消債條例第53條第2項定有明
    文，如以每月為1期、分8年清償之方案計之，則抗告人每月
    應清償金額亦僅為8,057元【計算式：773,488元÷8÷12＝8,05
    7元（元以下四捨五入）】，尚低於上開可供清償之餘額9,8
    76元，難認抗告人有不能清償債務或有不能清償之虞情形。
    抗告人固主張其患有心臟疾病，108年間曾針對脊椎腰椎、
    下肢髖關節、下肢腸骨進行多重創傷手術，住院達84日，現
    仍有無法久站之後遺症，難以長期獲取與現在相當之收入云
    云，並提出新仁醫院乙種診斷證明書、高雄長庚紀念醫院出
    院病歷等件為證（見原審卷第83-89頁），然衡以抗告人為5
    8年出生，現年52歲（見原審卷第25頁），距法定退休年齡6
    5歲，一般可預期尚約有13年之職業生涯，而其目前並無不
    能工作謀生之情形，且其目前每月收入尚屬穩定，客觀審之
    尚非不能逐步將債務清償完畢，是以抗告人主張其有不能清
    償之虞之情事，並非可採。是本院綜合審酌抗告人之收入及
    支出狀況，暨其之年齡及仍可工作而有所得收入之年數尚久
    等情，認抗告人客觀上之經濟狀態仍具有清償能力，若貿然
    准予清算，對債權人顯失公平。
四、綜上所述，本件客觀上難認抗告人有不能清償債務或有不能
    清償之虞之情事存在，揆諸首揭法律規定及說明，其清算之
    聲請，於法不合且無從補正，不應准許。原裁定審酌上情而
    駁回抗告人之聲請，理由雖有不同，惟其結論並無不合，抗
    告意旨指摘原裁定不當，求予廢棄另為裁定，為無理由，應
    予駁回。
五、至於抗告人其餘主張，經核與本裁定之結果不生影響，爰不
    一一論述，併此敘明。
六、據上論結，本件抗告為無理由，依消債條例第11條第2項、
    第15條，民事訴訟法第495 條之1第1項、第449條第1項、第
    95條、第78條，裁定如主文。
中    華    民    國   110    年    12    月   22     日
　　　　　　　　　民事第二庭審判長  法  官  李珮瑜  
　　　　　　　　　　　　　　　　　　法  官  鄭政宗 
　　　　　　　　　　　　　　　　　　法  官  陳麗芬 
對於本裁定除以適用法規顯有錯誤為理由外，不得再抗告。如提
起再抗告，應於收受送達後10日內委任律師為訴訟代理人，向本
院提出再抗告狀及其繕本各1 份，並繳納再抗告費新臺幣1,000
元。
中    華    民    國   110    年    12    月    22    日
                                    書記官  曾煜智